【裁判字號】    92,訴,268
【裁判日期】    921003
【裁判案由】    債務人異議之訴等
【裁判全文】
臺灣桃園地方法院民事判決  九十二年訴字第二六八號
    原      告  乙○○
    訴訟代理人  周幸樺律師
    複代 理 人  王宏濱律師
    被      告  甲○○
右當事人間債務人異議之訴等事件，於民國九十二年九月十九日辯論終結，本院判決
如左：
    主    文
本院九十一年度簡上字第五七號被告與原告間解除契約事件之確定終局判決所命原告
給付超過新台幣貳拾貳萬貳仟陸佰陸拾肆元及自民國九十二年三月十五日起至清償日
止，按年息百分之五計算之利息部分，不許為強制執行。
原告其餘之訴及其假執行之聲請均駁回。
訴訟費用由被告負擔七分之一，餘由原告負擔。
    事    實
甲、原告方面：
一、聲明：
  (一)鈞院九十二年度執字第三０三號清償債務強制執行事件，被告所持鈞院九十一年
    度簡上字第五七號民事判決之執行名義，不得強制執行。
  (二)被告應給付原告新台幣（下同）二十四萬六千二百三十七元，及自起訴狀繕本送
    達翌日起至清償日止，按年息百分之五計算之利息。
  (三)被告另應給付原告二萬零六百七十七元，及自民國九十二年三月十四日起至清償
    日止，按年息百分之五計算之利息。
  (四)第二、三項聲明，願供擔保請准宣告假執行。
二、陳述：
  (一)查被告於民國八十九年十月三十一日向原告購買ＳＩ—四０九號大型拖吊車（下
    稱系爭拖吊車）一部，同時付清買賣價金二十八萬元，原告並於同日將系爭拖吊
    車交付予被告使用。惟因系爭拖吊車之登記名義人新亞國際股份有限公司（下稱
    新亞公司）前於八十六年十二月十五日即擅將系爭拖吊車設定動產抵押登記，導
    致本次車輛買賣無法辦理過戶，被告因而向鈞院請求解除契約，訴請原告返還買
    賣價金，業經鈞院九十一年度簡上字第五七號民事判決被告勝訴確定在案。
  (二)被告既於上開民事判決中主張解除契約，是被告於契約解除後，依法亦應同負回
    復原狀義務，其理甚明。基此，被告除應返還系爭拖吊車予原告外，就其自八十
    九年十月三十一日受領系爭拖吊車日起至返還系爭拖吊車日（被告於九十二年三
    月十四日返還）止，此段期間內對於系爭拖吊車之使用，因無法返還，依民法第
    二百五十九條第三款之規定，應以相當於租金之金額計算返還原告，方屬適法公
    允。又原告於接奉上開判決正本後，為依判決內容履行解除契約後之回復原狀義
    務，以便早日完結兩造間之紛爭，除寄發存證信函請求被告返還系爭拖吊車外，
    亦同時於該存證信函內表明被告自八十九年十月三十一日起至九十一年十二月三
    十一日止，使用系爭拖吊車依法應給付予原告之相當於租金之金額與上開判決主
    文所載原告應給付被告之金額，互為抵銷。故被告既於九十二年一月十日收受上
    開存證信函，則被告之價金返還請求權已因原告主張抵銷而告消滅，至為灼然。
  (三)又被告於其返還系爭拖吊車予原告時，並未償還其使用系爭拖吊車期間應計付予
    原告之相當於租金之金額或經上開抵銷後之差額。甚者。被告以上開民事確定判
    決為執行名義，聲請鈞院民事執行處九十二年度執字第三０三號清償債務強制執
    行事件對原告之財產為執行。是原告謹依強制執行法第十四條第一項及民法第二
    百五十九條第三款之規定，提起本件訴訟。
  (四)惟倘鈞院認為自被告主張解除契約後至被告返還系爭拖吊車予原告之日止，此一
    期間被告使用系爭拖吊車之行為，非屬民法第二百五十九條第三款規定之範圍，
    則有關原告就此一期間之請求依據，請准原告依民事訴訟法第二百五十五條第一
    項第二款及第七款之規定，變更為依民法第一百七十九條之規定請求之。
  (五)系爭拖吊車於被告返還後，業經原告將系爭拖吊車加以檢修後，已於同年月九日
    將系爭拖吊車以每月租金一萬五千元之代價出租第三人蕭沛文使用，可見系爭拖
    吊車之價值並非如中華民國汽車拖救協會回函所稱每月租金僅有三千元至五千元
    左右，且該協會之意見，既認拖吊車租金之行情依據，除有高速公路局之特許證
    外，仍須視該車車齡及功能而定，然卻無檢附或說明其用以算出數額之計算憑據
    ，且系爭拖吊車於兩造買賣時，其車齡僅有八年，亦非如該協會所稱已逾十年，
    故該協會之意見，是否可採，不無疑義。
三、對被告抗辯所為之陳述：
  (一)原告早於八十九年十月三十一日將系爭拖吊車一部交付被告使用，此為被告所不
    爭執，且系爭拖吊車直至九十二年三月十三日本件訴訟開庭時，仍在被告持有中
    ，亦經被告當庭自認，嗣被告雖已於九十二年三月十四日下午一時十分，將系爭
    拖吊車返還原告，但關於被告辯稱其於九十二年一月二日曾開系爭拖吊車至原告
    經營之仁愛修車廠，要求還車退款，卻遭原告拒絕云云，則非事實，悉屬被告推
    諉之詞，不足採信。
  (二)兩造簽訂之汽車買賣合約書第三條、第八條僅約定甲方（即原告）應負責之事由
    發生時，如不能解決，車款應照時價退還乙方（即被告），以及雙方如有違約之
    情形，「得」自願放棄法律先訴抗辯權而已，上開規定，並非兩造就契約解除權
    行使或就契約解除後，雙方應負義務所為之特別約定，且兩造就所謂「法律先訴
    抗辯權」，亦僅約定「得」自願放棄，而非「應」自願放棄，故系爭契約經被告
    主張解除後，既無所謂先訴抗辯權行使之問題，且系爭契約上開約定，依前揭說
    明，又非屬契約解除後，雙方應負義務之特別約定，則系爭契約經被告依法主張
    解除後，自仍有民法第二百五十九條規定之適用。被告空言辯稱系爭契約第三、
    八條係屬兩造就契約解除所為之約定，本件無依民法第二百五十九條規定之必要
    云云，顯屬無稽。
  (三)被告自認原告交付系爭拖吊車於被告營運半年後，始因靠行新亞公司倒閉才爆發
    喪失高速公路局拖救之營運權及台北市通行證之請領，嗣並當庭自認系爭拖吊車
    之特許證係於九十年六月三十日被撤銷，之前還有，可以跑高速公路的拖吊業務
    ，則被告自八十九年十月三十一日起至九十年六月三十日止，至少已使用系爭拖
    吊車營運八個月，其情甚明。且系爭拖吊車雖因靠行之新亞公司倒閉而無法拖救
    高速公路之損害車輛，然仍可行駛於台北市○○道路、市○○○道路以外之一般
    道路，此亦為被告所自認，故系爭拖吊車並非毫無使用利益。則被告主張解約後
    ，自仍應負回復原狀義務，除須返還系爭拖吊車予原告外，並應依民法第二百五
    十九條第三款及同法第一百七十九條之規定，就其自八十九年十月三十一日受領
    時起至九十二年三月十四日返還系爭拖吊車之日止，此段長達二年五個月又十三
    天之期間內對於系爭拖吊車之使用，另以相當於租金之金額償還之，方屬適法公
    平。
  (四)「解釋契約，固須探求當事人立約時之真意，不能拘泥於契約之文字，但契約文
    字業已表示當事人真意，無須別事探求者，即不得返捨文字契約而更為曲解。」
    最高法院十七年上字第一一一八號判例闡釋甚詳。系爭契約第八條：「雙方如有
    一方違約時，得自願放棄法律先訴抗辯權，不得提出異議」，依該約定，顯已清
    楚表明兩造僅係就「法律先訴抗辯權」之行使有特別約定而已，無須就此另為解
    釋。甚者，系爭契約第八條所約定者，屬當事人間之特別約定，與民法第二百二
    十六條第一項係屬法律規定，本為二事，參諸兩者所規定之權利內容，一為「法
    律先訴抗辯權」，一為「損害賠償請求權」，復不相同。是以，系爭契約第八條
    之約定，自不得援引民法第二百二十六條第一項之規定，加以解釋之。被告辯稱
    對照民法第二百二十六條第一項規定「違約」之法律責任，即是「損害賠償」，
    故系爭契約第八條約定之不得異議即是不得提出損害賠償請求云云，依上開說明
    ，洵屬無稽。再者，原告之財產於被告聲請強制執行之程序中，已遭鈞院民事執
    行處以執行命令加以扣押在案，又原告提起本件訴訟前，復已依法另提存足額之
    擔保金於提存所，被告之權利既無受損之虞，是原告提起本件訴訟，自係依法行
    使權利，絕非以損害被告之權利為主要目的，依最高法院四十五年台上字第一○
    五號判例意旨，本件何來權利濫用之說？故被告辯稱原告起訴請求損害賠償顯然
    係濫用於行使權利云云，亦無所據。
  (五)原告經營之修車廠，主要係以自小客車之修理業務為營業項目，非以拖吊車之買
    賣為業，且被告既自認所簽立之汽車買賣合約書為制式規格，坊間皆可買到，足
    見該合約書並非原告單方面預先擬訂之契約條款，故本件訴訟與消費者保護法何
    干？被告空言辯稱依消費者保護法第十九條，原告對於本件之請求賠償，顯失公
    允且無適法性云云，亦無可採。
四、證據：提出計算書二份、租賃契約書、鈞院九十一年簡上字第五七號民事判決、
    存證信函、掛號函件收據、鈞院民事執行處之執行命令、收據、租賃契約書二份
    、車輛行車執照一份（以上皆影本）為證。
乙、被告方面：
一、聲明：求為判決原告之訴及其假執行之聲請均駁回，如受不利判決，願供擔保免
    為假執行。
二、陳述：
  (一)原告起訴係依強制執行法第十四條第一項、民法第二百五十九條第三款及第三百
    三十四條第一項之規定為訴訟標的，被告不同意原告為訴之變更或追加。
  (二)原告與被告間之買賣糾紛，嗣經鈞院以九十一年度簡上字第五七號民事判決原告
    敗訴確定在案，此為原告所坦承，但當被告持判決書於九十二年一月二日開系爭
    拖吊車至原告經營之仁愛修車廠要求原告還錢退車時，原告卻推三阻四不願還錢
    ，又口出惡言叫被告再去告好了，被告被迫才於當天回到新店市國稅局查原告資
    產後，向鈞院提出強制執行聲請，原告甚且於同年一月八日寄發存證信函，限被
    告三日內不但要還車甚且車款扣完還得補足不足之差額，被告已登門還車遭拒絕
    ，應不可再向被告請求相當租金之利益。
  (三)原告與被告間於八十九年十月三十一日所訂定之「汽車買賣合約書」：「第三條
    ：乙方付清餘款後，甲方應即將該車全部證件交於乙方辦理過戶，若該車『交車
    前』有交通違規一切罰款事項或來歷不明，『產權糾紛』等情事，概由『甲方負
    全責』，如不能解決，車款應照時價退還乙方，『不得異議』。」「第八條：雙
    方如有一方違約時，得自願放棄法律先訴抗辯權，不得提出異議。」以上所述合
    約之第三條、第八條，已明確載明交車前，產權糾紛，甲方負全責，不得異議，
    即無適用民法第二百五十九條規定之必要。又系爭拖吊車產權不清，無法拖救高
    速公路之損壞車輛，已喪失原效用，雖一般道路可以行駛，但台北市○○道路及
    市○○○道路及上下班尖峰時間皆不得行駛，試問誰要租一台不清不楚又寸步難
    行處處受限制之車輛？故原告主張系爭拖吊車仍可出租且每月租金高達二萬元云
    云，顯屬不實過高。
  (四)又契約解除時，雙方互負回復原狀之義務，民法第二百五十九條固有明文，惟此
    項互負之義務，依同法第二百六十一條準用第二百六十四條之規定，於他方未為
    對待給付前，得拒絕自己之給付，最高法院四十四年度台上字第七０二號判例參
    照。是兩造間系爭契約，業經前開民事判決確定，原告依判決自有回復原狀，返
    還買賣價金二十八萬元之義務，惟屢經被告請求返還及聲請鈞院九十二年度執字
    第三０三號強制執行，原告均拒不履行，則就原告之請求，被告明確表示在原告
    未返還價金二十八萬元前，行使同時履行抗辯權，拒絕返還系爭拖吊車及給付相
    當於租金之金額，故原告之請求顯無理由。又原告固於九十二年一月八日寄發存
    證信函，惟兩造互負給付之義務者，除一方有負先為給付之義務外，本應由兩造
    同時履行，如一造並未履行其債務，自不得以對造未先履行，請求賠償損害。是
    以兩造間汽車買賣契約解除時，被告既無負先為給付之義務，被告並主張同時履
    行抗辯，則原告既尚未負返還價金之義務，自不得因被告未返還系爭拖吊車而請
    求損害賠償或不當得利。
  (五)系爭契約第三條約定「乙方（即被告）付清餘款後，：：：：如不能解決車款應
    照時價退還乙方不得異議。」，第七條約定「合約成立後雙方不得違約，：：：
    ：則乙方應無條件當日過戶給賣方，不得異議。」，第八條約定：「雙方如有一
    方違約時，得自願放棄法律先訴抗辯權，不得提出異議。」，其所謂「不得異議
    」之真意，應解釋為「不得請求損害賠償之意」，方足以探求兩造契約之真意，
    亦始符合兩造立約之目的乃在簡化法律關係，明確區分法律責任，限制糾紛不當
    擴張。因之，依前揭系爭契約第三條、第八條既約定：「：：：：產權糾紛，概
    由甲方（即原告）負全責，：：：：不得異議」，即係已特別約定原告不得另請
    求損害賠償，而此約定便係民法第二百五十九條規定「除法律另有規定或契約另
    有訂定」之「契約另有訂定」。準此，原告自不得再依民法第二百五十九條第三
    款規定，請求被告應以相當於租金之金額計算返還之。又被告買受系爭拖吊車之
    目的係希望與高速公路局簽定拖救服務協議，賺取租金利益，但因原告之過失給
    付不能而無法辦理過戶手續，因而依法無法與高速公路局簽定協議，即無法取得
    任何租金利益，則該契約既因可歸責於原告事由致給付不能，經判決解除契約，
    原告本應依民法第二百二十條第一項規定「債務人就其故意或過失之行為，應負
    責任」，現原告反而因自己給付不能之行為，起訴請求被告給付相當於租金計算
    之損害賠償或不當得利，則誠信原則、公平正義何在？故原告之請求顯濫於行使
    權利，應無理由。綜上，原告之請求既不應准許，則其主張抵銷，亦屬依法不合
    。從而，其據此提起債務人異議之訴，顯無理由。
  (六)又本件原告經被告於九十一年四月十一日間催告並定出相當履行期限，再經同年
    五月二日通知原告十日內履行義務，此均經鈞院九十一年度簡上字第五七號判決
    記載詳實且為原告不爭執，孰知原告不依法理，違反善良風俗，社會上可有經營
    者賣車給消費者，而車輛已被動產設定，但消費者經二年餘之纏訟並獲判勝訴，
    到最後還得讓經營者求償相當二倍當初購車之價金，此堪稱為社會正義、善良風
    俗嗎？故被告主張依消費者保護法第十九條之規定，原告對於本件之請求賠償，
    顯失公允並無適法性。另系爭契約乃雙方基於誠信原則所定，焉有違約之一方其
    損害為相當於租金之利益，受害者只得受領金額之法定利率，此顯然極不公平，
    故雖然民法有規定契約之解除「受領之給付為勞務或為物之使用者，應照受領時
    之價額，以金錢償還之」，然就公平誠信而言，應是對有解除權之一方為有利之
    解釋，惟本件業已本末倒置。況被告為求解除契約歷經鈞院二審審理，訴訟期間
    原告均不願解除契約，將受領價金退還被告，直至判決確定被告得以解除契約，
    原告此時方於九十二年一月八日發存證信函告知被告須支付如原告求償之金額，
    並於三日內還車，原告利用被告不懂法理之虛，換來有可能超過買賣價金之損失
    ，而原告違約在先，置被告不理，卻又從中取得利益於後，此豈是法律保障人民
    之宗旨？
  (七)再原告自承於被告歸還系爭拖吊車後，於九十二年五月九日以現狀及每月租金一
    萬五千元出租第三人使用，並有租賃契約書一份可證，惟被告於八十九年十月購
    車，九十年四月發現遭設定抵押情事，致循司法途徑解決，業有前開民事確定判
    決可稽。但被告將車歸還後，原告即以一萬五千元高價出租予第三者，再再證明
    原告對被告之惡意飾詞狡辯。蓋當初事發後原告如能以上開價格幫被告處理，那
    一年即有十八萬元收入，二年三十六萬元，這麼好的事被告感謝都來不及，又怎
    會興訟？由此可見，原告上開所提出之租賃契約書顯然不實，應不足為證。
三、證據：提出清查資產資料一份、強制執行繳費收據一紙、汽車買賣合約書、汽車
    新領牌照登記書及靠行契約書各一份、鈞院九十一年度桃簡字第八三號民事判決
    、九十一年度簡上字第五七號民事判決、九十二年度聲字第一三四號民事裁定各
    一份、行動電話費明細四張、系爭拖吊車行車執照暨保險資料一份、原告經營之
    仁愛汽車修護廠店面照片三張（以上皆影本）為證。
丙、本院依職權調閱本院九十一年度簡上字第五七號解除契約事件歷審卷宗、九十二
    年度執字第三０三號清償債務強制執行事件卷宗，並依被告聲請及職權向中華民
    國汽車拖救協會查明依系爭拖吊車之情形，一般如予出租，每月可收取之租金為
    若干？
    理    由
甲、程序方面：
    按訴狀送達後，原告不得將原訴變更或追加他訴。但請求之基礎事實同一或不甚
    礙被告之防禦及訴訟之終結者，不在此限，民事訴訟法第二百五十五條第一項第
    二款、第七款定有明文。本件原告起訴就被告主張解除契約後至被告返還系爭拖
    吊車予原告日止之期間相當租金之金額，原僅依民法第二百五十九條第三款請求
    ，嗣於本院審理中追加併依民法第一百七十九條規定請求，被告雖不同意，然原
    告據以請求之基礎事實係屬同一，且原告之追加於被告之防禦及訴訟之終結不甚
    妨礙，揆諸前揭法條規定，自應准許，合先敘明。
乙、實體方面：
一、原告起訴主張被告於八十九年十月三十一日向原告購買系爭拖吊車一部，同時付
    清買賣價金二十八萬元，原告並於同日將系爭拖吊車交予被告使用。惟因系爭拖
    吊車之登記名義人新亞公司前於八十六年十二月十五日即擅將系爭拖吊車設定動
    產抵押登記，導致本次車輛買賣無法辦理過戶，被告因而向鈞院請求解除契約，
    訴請原告返還買賣價金，並經鈞院九十一年度簡上字第五七號民事判決被告勝訴
    確定。又系爭契約既經解除，依法被告亦應同負回復原狀義務，則被告除應返還
    系爭拖吊車外，就其自八十九年十月三十一日受領系爭拖吊車日起至九十二年三
    月十四日返還系爭拖吊車日止，此段期間內對於系爭拖吊車之使用，因無法返還
    ，依民法第二百五十九條第三款之規定，自應以相當於租金之金額計算返還。因
    此。原告於接奉上開判決正本後，為依判決內容履行解除契約後之回復原狀義務
    ，除寄發存證信函請求被告返還系爭拖吊車外，亦同時於該存證信函內表明以被
    告應給付予原告之相當於租金之金額與該判決主文所載原告應給付被告之金額，
    互為抵銷，故被告之價金返還請求權已因原告之主張抵銷而告消滅，惟被告於其
    返還系爭拖吊車予原告時，非但未償還其使用系爭拖吊車期間應計付予原告之相
    當於租金之金額或經上開抵銷後之差額，甚且以上開民事確定判決為執行名義，
    聲請鈞院民事執行處對原告之財產為強制執行。為此，原告謹依強制執行法第十
    四條第一項及民法第二百五十九條第三款、第一百七十九條之規定，提起本件訴
    訟等語。被告則以兩造間系爭買賣契約，經鈞院判決原告敗訴確定後，被告隨即
    於九十二年一月二日即駕駛系爭拖吊車至原告經營之仁愛修車廠欲退車還錢，然
    為原告所拒絕，且依系爭契約第三條、第八條約定，已載明「：：：產權糾紛，
    概由甲方（即原告）負全責，：：：不得異議」，即係已特別約定原告不得另請
    求損害賠償，而此約定便係民法第二百五十九條規定「除法律另有規定或契約另
    有訂定」之「契約另有訂定」。準此，原告亦不得再依民法第二百五十九條第三
    款規定，請求被告應以相當於租金之金額計算返還之。另依民法第二百六十一條
    準用第二百六十四條之規定，被告亦得於原告返還買賣價金二十八萬元前，行使
    同時履行抗辯權，拒絕返還系爭拖吊車及給付相當於租金之金額。再依消費者保
    護法第十九條之規定，原告對於本件之請求賠償，亦顯失公允並無適法性，且有
    權利濫用情形，蓋系爭契約乃雙方基於誠信原則所定，焉有違約之一方其損害為
    相當於租金之利益，受害者卻只得受領金額之法定利率，此顯然極不公平，且本
    件乃係原告違約在先，置被告不理，卻又從中取得利益於後，此又豈是法律保障
    人民之宗旨？此外，因系爭拖吊車產權不清，無法拖救高速公路之損壞車輛，已
    喪失原效用，雖一般道路可以行駛，但台北市○○道路及市○○○道路及上下班
    尖峰時間皆不得行駛，試問誰要租一台不清不楚又寸步難行處處受限制之車輛？
    故原告主張系爭拖吊車仍可出租且每月租金高達二萬元云云，顯屬不實過高等語
    置辯。
二、原告主張被告於八十九年十月三十一日向原告購買系爭拖吊車一部，同時付清買
    賣價金二十八萬元，原告並於同日將系爭拖吊車交予被告使用。惟因系爭拖吊車
    之登記名義人新亞公司前於八十六年十二月十五日即擅將系爭拖吊車設定動產抵
    押登記，導致本次車輛買賣無法辦理過戶，被告因而向本院請求解除契約，訴請
    原告返還買賣價金，並經本院九十一年度簡上字第五七號民事判決被告勝訴確定
    以及系爭拖吊車被告已於九十二年三月十四日返還原告所有之事實，業經提出本
    院九十一年度簡上字第五七號民事判決、返還系爭拖吊車之收據（見本院卷第六
    九頁）各一份為證，且為被告到庭所不爭執，並經本院依職權調閱本院九十一年
    度簡上字第五七號解除契約事件卷宗全部查明屬實，堪信為真。惟被告仍以前揭
    情詞置辯，是以本件所應審酌者，在於有無消費者保護法第十九條、民法第一百
    四十八條之適用及民法第二百五十九條之「契約另有訂定」情形？原告之抵銷抗
    辯有無理由及其得主張之抵銷數額？被告得否主張同時履行抗辯？以下詳述之。
三、有無消費者保護法第十九條、民法第一百四十八條之適用及民法第二百五十九條
    之「契約另有訂定」情形？
  (一)按「乙方（即被告）付清餘款後，甲方（即原告）應即將該車全部證件交予乙方
    辦理過戶若該車交車前有交通違規一切罰款事項或來歷不明，產權糾紛情事，概
    由甲方負全責，如不能解決車款應照時價退還乙方不得異議。」、「雙方如有一
    方違約時，得自願放棄法律先訴抗辯權，不得提出異議。」系爭契約第三條、第
    八條定有明文。惟上開條文依其內容僅係在就原告應負之責任及兩造如有一方違
    約時，他方得主張之權利予以規定而已，並未排除當事人之一方依民法規定行使
    解除權後，雙方應依民法第二百五十九條規定互負回復原狀義務之適用。是被告
    辯稱就系爭契約解除後，雙方彼此間所應負之義務，系爭契約已另有約定，當無
    民法第二百五十九條規定適用餘地云云，並不足採。
  (二)又消費者保護法係為保護消費者權益，促進國民消費生活安全，提昇國民消費生
    活品質而制定，此觀該法第一條第一項甚明。而該法所謂之消費關係，係指消費
    者與企業經營者間就商品或服務所發生之法律關係，且所謂之企業經營者，係指
    以設計、生產、製造、輸入、經銷商品或提供服務為營業者，亦有同法第二條第
    三款、第二款規定可參。查本件依兩造不爭執之汽車買賣合約書以觀，乃係原告
    與被告間就系爭拖吊車之買賣訂立契約，由原告出賣系爭拖吊車予被告，核與原
    告所負責經營之仁愛汽車修護廠，係以自小客車之修理為營業項目者有別，自難
    認於本件交易過程中，原告亦係居於以買賣拖吊車為營業之企業經營者地位，依
    上說明，則本件顯非係屬企業經營者與消費者間就商品或服務所發生之法律關係
    ，本無消費者保護法之適用，遑論該法第十九條規定乃係針對郵購或訪問買賣等
    特種買賣所為之特別規定，於本件係屬一般汽車買賣情形尚無適用之餘地。因此
    ，被告辯稱依消費者保護法第十九條規定，原告對於本件之請求賠償，顯失公允
    並無適法性云云，亦無足採。
  (三)再按，民法第一百四十八條之規定，係於行使權利加以限制而禁止權利行使之濫
    用。因此，若其權利之行使於他人並無損害，或雖足使他人喪失利益，而茍非以
    損害他人為主要目的者，即不在該條所定限制之列（最高法院四十三年度台上字
    第二八一號裁判意旨、四十五年度台上字第一０五號判例意旨參照）。本件原告
    係因被告聲請本院就其財產為強制執行，而原告認其對於被告之債務業經抵銷而
    告消滅，始依法提起本件訴訟，並於提供足額擔保後，聲請停止本件之執行，則
    原告之提起本件訴訟，尚難認係專以損害被告為主要目的，且被告權利亦無受損
    害之虞，自無權利濫用可言，被告此部分所辯，亦不足採。
四、原告之抵銷抗辯有無理由及其得主張之抵銷數額？
  (一)按債權人對於已提出之給付，拒絕受領或不能受領者，自提出時起，負遲延責任
    ，民法第二百三十四條固有明文，惟債務人非依債務本旨實行提出給付者，不生
    提出之效力，民法第二百三十五條前段亦有規定。查被告雖辯稱曾於九十二年一
    月二日依本院前揭確定判決內容，履行其對原告所負之回復原狀義務，而欲將系
    爭拖吊車返還原告，然為原告所拒絕云云，惟此為原告所否認，參以被告亦自承
    於該日雖有去原告桃園縣大溪鎮南興里十九鄰十三號之處所，但系爭拖吊車沒有
    開過去，車子放在附近高速公路橋下等語（見本院卷七四頁），參照上開說明，
    自難認被告已依債務本旨實行提出給付，而遭原告拒絕受領，是系爭拖吊車之返
    還日期，自應以兩造均不爭執之九十二年三月十四日為據，而非九十二年一月二
    日，此先予敘明。
  (二)次按契約解除時，當事人雙方回復原狀之義務，除法律另有規定或契約另有訂定
    外，受領之給付為物之使用者，應照受領時之價額，以金錢償還之，民法第二百
    五十九條第三款定有明文。是買受人受領房屋已居住相當期間，於買賣契約解除
    後，自應估計與租金額相當之金錢返還出賣人，最高法院七十八年度台上字第六
    一一號裁判意旨參照。查本件兩造間就系爭拖吊車所訂立之買賣契約，業經被告
    依民法第二百五十六條規定行使解除權，依法解除在案之事實，為兩造所不爭執
    ，並經本院依職權調閱本院九十一年度簡上字第五七號解除契約事件卷宗查明無
    訛，堪信為真。則依上說明，被告即應自受領系爭拖吊車日起至返還系爭拖吊車
    日止，估計與租金額相當之金錢返還原告。又原告主張系爭拖吊車每月可得之相
    當於租金之金額為二萬元之事實，固據提出租賃契約書三份為證，惟此為被告所
    否認，並辯稱系爭拖吊車因喪失高速公路營運權及台北市○○道路暨市○○○道
    路通行權，故根本無使用價值等語。經查，系爭拖吊車自八十九年十月三十一日
    被告向原告購買日起至九十年六月三十日為高速公路局撤銷特許證日止，仍係處
    於可正常營業之狀況，即可經營高速公路拖吊業務等情，為被告所自認（見九十
    二年六月十三日筆錄），足見系爭拖吊車於上開期間內並非全無可供利用之價值
    。又經本院依被告聲請及依職權檢附系爭拖吊車相關資料，並陳明系爭拖吊車之
    可供使用情形（無特許證時、有特許證時），分別向中華民國汽車拖救協會查詢
    結果，經該會先後回覆稱：「：：：：拖吊車若因產權不清，靠行公司倒閉，喪
    失高速公路營運權及台北市○○道路暨市○○○道路通行權之情形下，已喪失該
    拖吊車之營運價值，依拖吊市場供需原則下，理應無人願意承租」；「有關鈞院
    來函查詢案中拖吊車，每月租金若干？若如函中所述情形下，每月約可收取租金
    三千元至五千元左右：：：：查拖吊車租金行情之依據，除了有高速公路局之特
    許證外，乃須視該車車齡及功能而定。案中拖吊車屬於制式拖吊車，只能拖吊一
    般故障車，如遇事故車，例如車輛翻覆等，則無法處理且該車車齡已逾十年，故
    租金較為低廉」等語，有該會九十二年六月二日中華拖救（九二）協字第０一三
    號函、九十二年七月一日中華拖救（九二）協字第０二八號函在卷可稽，是依上
    開九十二年七月一日函文內容，亦認系爭拖吊車於八十九年十月三十一日起至九
    十年六月三十日止之期間，並非毫無可供利用價值，再參酌系爭拖吊車兩造買賣
    之價金僅二十八萬元，買賣時系爭拖吊車之車齡為八年，且原告亦未舉證證明上
    開契約書之真正，是本院認自八十九年十月三十一日起至九十年六月三十日止系
    爭拖吊車之每月可得相當租金之利益以前開函覆之上限即五千元為適當，此並為
    被告所同意（見本院卷第一二四頁），原告主張二萬元云云，尚不足採。至系爭
    拖吊車自九十年七月一日起至九十二年三月十四日止之期間，雖因已遭高速公路
    局撤銷特許，致喪失高速公路營運權及台北市○○道路暨市○○○道路通行權，
    且依前開九十二年六月二日函文所示，理應無人願意承租，並無法達到被告當初
    購買之目的，要能跑高速公路的拖吊業務（見本院卷第一０八頁），致其可供使
    用之價值大大減損，然依被告所述，此時系爭拖吊車於其他道路則仍可行駛使用
    （見本院卷第七四頁），可見亦非全無可供被告使用之價值，則本院參酌系爭拖
    吊車於此段期間內之可得使用狀況及前開函示所載之一般通常租金範圍，認此時
    系爭拖吊車之每月可得租金金額以二千元計算為適當，原告主張二萬元，被告抗
    辯全無價值，均不足採。
  (三)再按二人互負債務，而其給付種類相同，並均屆清償期者，各得以其債務，與他
    方之債務，互為抵銷；又清償人所提出之給付，應先抵充費用，次充利息，次充
    原本，民法第三百三十四條第一項前段、第三百二十三條前段亦分別有明文。本
    件原告依本院九十一年度簡上字第五七號確定民事判決，應給付被告二十八萬元
    ，及自九十一年一月二十六日起至清償日止，按年息百分之五計算之利息，並第
    一、二審訴訟費用，為兩造所不爭執，並有本院九十一年度簡上字第五七號民事
    判決在卷可按，揆諸前揭說明，原被告二人既互負債務，且給付種類相同，並均
    屆清償期，原告自得以其對被告之上開債權主張與對被告之前揭債務予以抵銷。
    承前，被告自八十九年十月三十一日受領系爭拖吊車日起至九十二年三月十四日
    返還系爭拖吊車日止，共計占有系爭拖吊車二年四月十四日，其中八十九年十月
    三十一日起至九十年六月三十日止，共計八個月，每月可得租金金額以五千元計
    算，九十年七月一日起至九十二年三月十四日止，共計二十個月又十四日，每月
    可得租金之金額以二千元計算，則被告應返還原告之相當於租金之金額為八萬零
    九百三十三元（計算式如下：5000×8＋2000×20＋2000×14÷30＝80933元，小
    數點以下四捨五入）經相互抵銷結果，則原告依前揭確定判決，仍須返還被告二
    十二萬二千六百六十四元及自九十二年三月十五日起至清償日止，按年息百分之
    五計算之利息（計算式如附件）。
五、被告得否主張同時履行抗辯？
    查契約解除，雙方互負回復原狀之義務，民法第二百五十九條定有明文，此項互
    負之義務，依同法第二百六十一條準用第二百六十四條之規定，於他方未為對待
    給付前，得拒絕自己之給付，亦有最高法院四十四年度台上字第七０二號判例意
    旨可資參照。惟本件被告業已於九十二年三月十四日將系爭拖吊車返還原告，且
    被告應給付原告之相當租金之金額，依上所述，亦經原告主張抵銷完畢，是被告
    對原告已無其他回復原狀義務，自無需再為同時履行抗辯之主張，附此敘明。
六、按執行名義成立後，如有消滅或妨礙債權人請求之事由發生，債務人得於強制執
    行程序終結前，向執行法院對債權人提起異議之訴。如以裁判為執行名義時，其
    為異議原因之事實發生在前訴訟言詞辯論終結後者，亦得主張之，強制執行法第
    十四條第一項定有明文。又此所謂消滅債權人請求之事由，係指可使執行名義所
    載請求之全部或一部失其存在之事由而言，如清償、提存、抵銷、免除、混同、
    解除條件成就、時效消滅、和解等是。查本院九十二年度執字第三０三號強制執
    行事件執行程序尚未終結一節，已經本院調閱該案卷甚明，而該執行事件被告係
    以本院九十一年度簡上字第五七號確定判決為執行名義，亦如前述，而原告主張
    有消滅債權人即被告請求事由之抵銷抗辯，係於前述執行名義成立後之九十二年
    三月十四日發生效力等情，亦經本院認定如前，故原告所主張消滅債權人請求事
    由之抵銷抗辯係在本院九十二年度執字第三０三號強制執行事件執行名義成立後
    始發生一節，即堪認定，且參照前揭說明，原告所為之抵銷抗辯係使原執行名義
    所載請求一部失其存在之事由，自係強制執行法第十四條第一項所定消滅債權人
    請求之事由，故原告據以主張有強制執行法第十四條第一項所定之債務人異議之
    訴事由，於該執行名義所載請求經抵銷之範圍內，即屬可採，超過部分，則無理
    由。
七、綜上，被告應返還原告之相當租金之利益為八萬零九百三十三元，經原告以其依
    前揭執行名義對被告所負之債務主張抵銷後，原告尚須給付被告二十二萬二千六
    百六十四元及自九十二年三月十五日起至清償日止，按年息百分之五計算之利息
    。從而，原告依據強制執行法第十四條規定，請求本院九十一年度簡上字第五七
    號被告與原告間解除契約事件之確定終局判決所命原告給付超過二十二萬二千六
    百六十四元，及自九十二年三月十五日起至清償日止，按年息百分之五計算之利
    息部分，不許為強制執行，為有理由，原告其餘之請求，均無理由，應予駁回。
八、原告其餘之訴既經駁回，其假執行之聲請即失所依附，不予准許。又兩造其餘主
    張及所提證據，經核與本院上開論斷無涉或無違，爰不予贅述。
九、結論：本件原告之訴為一部有理由，一部無理由，依民事訴訟法第七十九條，判
    決如主文。
中      華      民      國    九十二    年      十      月      三      日
                                臺灣桃園地方法院民事第一庭
~B法      官  黃若美
右為正本，係照原本作成。
如對本判決上訴，須於判決送達後二十日內向本院提出上訴狀
中      華      民      國    九十二    年      十      月      三      日
~B法院書記官  劉德壽
~F0
~T40
┌───────────────────────────────────┐
│附件：計算方式如下（以九十二年三月十四日為發生抵銷效力時點計算）      │
│(一)                                                                    │
│原告依九十一年度簡上字第五七號判決應負擔之訴訟費用額為七千七百九十四元│
│（第一、二審裁判費2802＋4200＝7002；第一、二審送達郵費170＋622＝792） │
│(二)                                                                    │
│依本院九十一年度簡上字第五七號確定判決，原告自九十一年一月二十六日起至│
│九十二年三月十四日止，共計一年又四十七日，應給付被告利息一萬五千八百零│
│三元。（280000×0.05＋280000×0.05×47÷365＝14000＋1803＝15803）     │
│(三)                                                                    │
│被告應返還原告相當租金之金額八萬零九百三十三元減去一萬五千八百零三元減│
│去七千七百九十四元等於五萬七千三百三十六元（00000－00000－0000＝57336 │
│）                                                                    │
│(四)                                                                    │
│二十八萬元減去五萬七千三百三十六元等於二十二萬二千六百六十四元。      │
│（000000－00000＝222664）                                             │
│(五)                                                                    │
│故原告尚應返還被告二十二萬二千六百六十四元及自九十二年三月十五日起至清│
│償日止，按年息百分之五計算之利息。                                    │
└───────────────────────────────────┘


司法院資訊處製作；財團法人民間司法改革基金會備份。
